【裁判字號】    98,簡,232
【裁判日期】    981211
【裁判案由】    返還公法上不當得利
【裁判全文】
高雄高等行政法院簡易判決
                                     98年度簡字第00232號
原      告  中央健康保險局南區分局
代  表  人  毛燕明
送達代收人  甲○○
被      告  乙○
上列當事人間返還公法上不當得利事件，原告提起行政訴訟，本
院判決如下：
    主  文
被告應給付原告新台幣16,559元及自民國98年11月7日起至清償
日止，按週年利率百分之5計算之利息。
訴訟費用由被告負擔。
    事實及理由
一、本件原告主張：被告前因違反毒品危害防制條例等案件，經
    法院判處有期徒刑8月，於民國97年9月16日入監執行，迄至
    98年5月16日因執行期滿出監，則依全民健康保險法第11條
    第1款規定，被告上開在監執行期間，已非屬本保險保險對
    象；惟被告卻仍於97年10月8日至98年1月15日期間，以全民
    健康保險保險對象身分，至與全民健康保險特約之醫事服務
    機構「嘉義榮民醫院」（醫事服務機構代號：0000000000）
    等醫療院所就醫，致原告代其給付醫療費用新台幣（下同）
    16,559元，原告雖於98年9月3日以健保南醫字第0985104479
    號函通知被告繳還，惟被告置之不理，而催索無著。被告在
    監期間，既不得參加全民健康保險，與原告之間無任何法律
    上關係，卻仍持全民健康保險卡至全民健康保險特約醫事服
    務機構就醫，致原告在無法律上原因下，代其負擔醫療費用
    ；是以，被告依法自應追還原告代其給付之醫療費用16,559
    元等情，並聲明求為判決被告應給付原告16,559元，及自起
    訴狀繕本送達被告之翌日起至清償日止，按週年利率百分之
    5計算之利息。被告於98年11月6日收受原告之起訴狀繕本後
    ，迄未向本院提出答辯狀而為任何答辯。
二、按「人民與中央或地方機關間，因公法上原因發生財產上之
    給付或請求作成行政處分以外之其他非財產上之給付，得提
    起給付訴訟。因公法上契約發生之給付，亦同。」為行政訴
    訟法第8條第1項所明定。又「具有中華民國國籍，符合下列
    各款規定資格之一者，得參加本保險為保險對象：1、曾有
    參加本保險紀錄或參加本保險前4個月繼續在台灣地區設有
    戶籍者。」「有下列情形之一者，非屬本保險保險對象，已
    參加者，應予退保：1、在監、所接受刑之執行或接受保安
    處分、管訓處分之執行者。但其應執行之期間，在2個月以
    下或接受保護管束處分之執行者，不在此限。」「保險對象
    依第11條規定應退保者，自應退保之日起，不予保險給付；
    已受領保險給付者，應返還保險人所支付之醫療費用；其所
    繳之保險費，不予退還。」全民健康保險法第10條第1項第1
    款、第11條第1款及第45條分別定有明文。
三、經查，本件原告所主張之前開事實，業據其提出原告98年9
    月3日健保南醫字第0985104479號函及送達證書、台灣嘉義
    監獄鹿草分監出監證明書、原告審核「不符合投保資格者」
    處理明細表及中央健康保險局保險對象住診就醫紀錄明細表
    附卷可稽，應堪認定。次查，全民健康保險制定之目的，係
    為增進全體國民健康，以提供醫療保健服務，全民健康保險
    法第1條定有明文。再者，全民健康保險係屬於強制性保險
    ，故該法具公法性質，因該法律關係所生之爭執即屬公法事
    件。本件被告於在監執行期間既不符合全民健康保險之保險
    資格，卻仍於97年10月8日至98年1月15日期間，以全民健康
    保險對象之身分，數度持健保卡至全民健康保險特約醫事服
    務機構之嘉義榮民醫院就醫，致原告代其支出全民健康保險
    醫療費用為16,559元，被告即屬無法律上之原因而受有利益
    ，致他人受損害，而構成公法上之不當得利，至屬明確。從
    而，原告依公法上不當得利之法律關係，提起給付訴訟，請
    求被告返還原告所支出之全民健康保險醫療費用16,559元及
    其法定遲延利息，依法核無不合。
四、綜上所述，原告依據公法上不當得利之法律關係，請求被告
    返還原告所支出之全民健康保險醫療費用16,559元及自起訴
    狀繕本送達被告之翌日即98年11月7日起至清償日止，按週
    年利率百分之5計算之法定遲延利息，為有理由，應予准許
    。並不經言詞辯論為之。
五、據上論結，本件原告之訴為有理由，依行政訴訟法第233條
    第1項、第236條、第98條第1項前段，判決如主文。
中    華    民    國    98    年    12    月   11     日
             高雄高等行政法院第二庭
                               法官    江 幸 垠
以上正本係照原本作成。
如不服本判決，應於送達後20日內，向本院提出上訴狀並表明上
訴理由，如於本判決宣示後送達前提起上訴者，應於判決送達後
20日內補提上訴理由書（須按他造當事人人數附繕本）。
中    華    民    國    98    年    12    月   11     日
                              書記官   黃  玉  幸
附註：
行政訴訟法第235條（第1項、第2項）：
對於適用簡易程序之裁判提起上訴或抗告，須經最高行政法院之
許可。
前項許可，以訴訟事件所涉及之法律見解具有原則性者為限。


司法院資訊處製作；財團法人民間司法改革基金會備份。
